【裁判字號】    91,上更(六),34
【裁判日期】    921223
【裁判案由】    分割共有物
【裁判全文】
臺灣高等法院臺南分院民事判決  九十一年度上更(六)字第三四號
      上  訴  人  戊○○
                  丙○○
      視同上訴人  甲○○
                  壬○○○
      訴訟代理人  (1)庚○○
                  (2)辛○○
      視同上訴人  乙○○
                  己○○
      被  上訴人    丁○○
      訴訟代理人    葉天祐律師
      複  代理人    黃裕中律師
右當事人間請求分割共有物事件，上訴人對於中華民國八十一年一月十四日臺灣嘉義
地方法院第一審判決（八十年度訴字第二七四號），提起上訴，判決後由最高法院第
六次發回更審，本院（言詞辯論終結期日：九十二年十二月九日）判決如左：
      主      文
原判決廢棄。
兩造共有坐落嘉義縣新港鄉○○段三八九地號、建、面積０‧０九０七公頃及同地段
三九九地號、建、面積０‧０二六九公頃土地，按附圖《第六方案之一》所示方法合
併分割；即：
(一)三八九地號編號Ａ部分，面積０‧００七九一二公頃，分歸視同上訴人【甲○○
  取得；
(二)三八九地號編號Ｂ部分，面積０‧０一０四六八公頃，分歸上訴人【戊○○】、
  【丙○○】共同取得，並按應有部分各二分之一之比例繼續保持共有。
(三)三八九地號編號Ｃ部分，面積０‧０三０七二０公頃；及三九九地號編號Ｂ部分，
  面積０‧００五八二一公頃，分歸被上訴人【何聰敏】取得。
(四)三八九地號編號Ｄ部分，面積０‧０三五三公頃；及三九九地號編號Ｆ部分，面積
  ０‧００一四五二公頃，分歸視同上訴人【乙○○】、【己○○】共同取得，
  並按應有部分視同上訴人【乙○○】三分之二、【己○○】三分之一之比例繼
  續保持共有。
(五)三九九地號編號Ａ部分，面積０‧０一九六二七公頃，分歸視同上訴人【壬○○
  ○】取得。
(六)三八九地號編號Ｅ部分，面積０‧００六三公頃為通路，分歸上訴人【戊○○】
  、【丙○○】、被上訴人【何聰敏】共同取得，並按應有部分上訴人【戊○○
  】九分之一、【丙○○】九分之一、被上訴人九分之七之比例繼續保持共有。
視同上訴人【甲○○】應補償如《附表》〔應補償及應受補償之金額〕欄所示之金
額，並由上訴人【戊○○】、【丙○○】、視同上訴人【乙○○】、【己○
○】、被上訴人【何聰敏】，各按《附表》〔應補償及應受補償之金額〕欄所示金額
受補償。
第一、二審及發回前第三審訴訟費用由兩造按《附表》〔應負擔訴訟費用之比例〕欄
所示比例負擔。
      事      實
甲、上訴人方面：
（甲）上訴人【戊○○】、【丙○○】、視同上訴人【甲○○】部分：
      上訴人【戊○○】及視同上訴人【甲○○】均未於言詞辯論期日到場，上訴
      人【丙○○】未於最後言詞辯論期日到場，惟據渠等提出之書狀與先前到場
      所為之聲明及陳述如后：
  一、聲明：求為判決：（一）原判決所命之分割方法廢棄。（二）分割方案之提出
      ：(一)先位聲明方案：依附圖《第九方案》所示分割。(二)備位聲明方案：依附圖
      《第八方案》所示分割（即鈞院八十五年度上更(三)字第八六號判決主文所示）
      。
  二、陳述：除與原判決記載者相同，予以引用外，補稱：
  （一）按「分割共有物之訴，如依原物之數量應有部分之比例分配，價值顯不相當
        者，依其價值按應有部分比例分配，仍不失為以原物分配於各共有人。分割
        共有物究以原物分割或變價分割為適當，法院應斟酌當事人意願、共有物之
        使用情形、經濟效用及全體共有人之利益等情形而為適當之分割，不受共有
        人所主張分割方法之拘束。」，此有最高法院六十三年度第六次民庭庭推總
        會決議與八十八年度台上字第六００號之判決可參，是以土地共有物之分割
        ，宜從經濟效用與避免因分割後將來又有不必要之糾紛方向著眼。另就本件
        現場之勘察，系爭土地之分割與利用，除了上開方向之考量外，仍需一併斟
        酌共有物之使用情形、當事人意願、經濟效用及全體共有人之利益，與公平
        性、與定紛止爭，而為全體性之考量，期能達到民法共有物分割之意旨與相
        關土地法規之立法政策，而終擴大訴訟制度與紛爭解決一回性。
  （二）被上訴人以《第三方案》與《第六方案》，以及鈞院前審八十七年度上更(五)
        字第八一號以《第六方案》為本件分割之判決依據，惟查：
      (一)被上訴人所主張之《第三方案》，將其中兩塊代號Ｂ之土地分配予上訴人，
        且未預留通路，對上訴人而言，該兩筆代號Ｂ之土地面積過小，均無法建築
        ，且屬裏地，又無聯外道路，則此一分割方案將兩塊代號Ｂ之土地分配予上
        訴人，對上訴人而言無異分配到兩塊廢地，毫無經濟價值可言，此有最高法
        院八十七年度台上字第一二九八號判決廢棄在案可稽。
      (二)被上訴人所主張預備方案即《第六方案》，有以下缺點：
      1.該方案將兩塊基地分開分割，然兩塊基地面積過小，均無法建築之土地分配
        予上訴人，對上訴人而言，與分得廢地無異。
      2.依【建築技術規則】第二條規定基地內私設通路之寬度，長度在十公尺以上
        未滿二十公尺者為三公尺（第二款），長度大於二十公尺為五公尺（第三款
        ）。本件系爭土地之基地長度已在十公尺以上，甚至於已大於二十公尺，是
        以，就該私設通路之寬度至少要有三公尺，而被上訴人主張之第六方案僅預
        留一公尺寬度之通路，顯已與前開規定相違，殊不足採。
      3.查系爭土地南、北狹長，而被上訴人《第六方案》所留設之通路僅一公尺寬
        ，因此，《第六方案》之最大缺失為無防火巷，危及公安，一旦發生火災，
        連消防車都進不去，更遑論救火，參以系爭土地位於新港最熱鬧之商業區帶
        ，公共安全格外重要，鈞院於審酌分割方案亦應避免因不當分割而造成公共
        安全之潛在危險。日前台北縣蘆洲大火因住宅中間防火巷不到二公尺，而造
        成三十多人死亡之事實，怵目驚心！舉國皆知。且報載各級政府與〈嘉義縣
        政府〉亦於日前依建築法規，規範建築物須留防火線與巷弄禁停機車，違反
        者已遭拆遷或罰鍰。足見，被上訴人所提之《第六方案》不僅違反建築法規
        ，且已顯然危害公共安全，亦將重蹈蘆洲大火之覆轍。由上述分析可知，被
        上訴人主張之《第六方案》亦不足採，此亦有最高法院八十五年度台上字第
        一八九四號與九十一年度台上字第一二０七號判決雙雙廢棄在案可資為證。
      (三)反觀上訴人主張之《第九方案》或《第八方案》，或第一、七、八、三案較
        為中庸，非單以一人之利益作分割之考量方向，而以原物分配與價金補償及
        經濟作用三方面全部考量，較符合《現況圖》外，亦有兼顧到雙方之利益、
        與全體共有人之分配補償關係，更能於分割後終局地使地盡其利，發揮土地
        之經濟效用，亦使兩家後代之子孫，均能有各個生意可作而有謀生之機會，
        而不致匱乏，此應是當事人之父親當時遺留土地給後代所期望之事，且此亦
        符合〈最高法院〉與實務上向來就此問題之見解與判決方向，因此與上開被
        上訴人主張之《第三方案》或《第六方案》兩相比較，顯較為可採。
  （三）是以本件土地分割不論《第三方案》或《第六方案》，依最高法院迭來之見
        解，實不足採。為此，上訴人提出《第八或第九方案》供鈞院參酌：
      (一)先位聲明方案，依附圖《第九方案》所示分割：此方案為最新之方案，為兩
        造向來未曾提出之方案，其有以下之優點，說明如下：
      1.上訴人【戊○○】、【丙○○】合併分割在Ｂ處：此使雙方不至於因分
        開之分割，而分別佔有兩小地下，因持分太少而無法利用。
      2.視同上訴人【甲○○】維持原狀在Ａ處，與其他共有人互不補貼：
        蓋視同上訴人【甲○○】係民國（下同）七十一年間以高價向被上訴人之
        父親【何兆祥】購買土地而非無端平白受贈或繼承，且依當時之買賣契約即
        係特定位置之買賣，故視同上訴人【甲○○】不應再拿出額外金錢與其他
        共有人互相補貼，以為公允。而此亦為被上訴人【丁○○】歷次於庭上主張
        「伊不願與他人互相補貼」相符。
      3.Ｅ部分為三公尺之通道：
      (1)此不僅可符合【建築技術規則】第二條規定基地內私設道路之寬度，長度在
        十公尺以上未滿二十公尺者為三公尺之要求，亦可避免解決《第三方案》或
        《第六方案》無通道或只一公尺通路狹窄之缺點。蓋原審之一公尺方案，不
        僅一個人不便出入外，連以平日交通工具機車而言亦難遷出或遷入使用；況
        台灣地震或火災頻繁，所有共有人將如何順利逃生，更遑論救災人員與車輛
        、器材等之使用與出入。然因他造仍認太寬而無法協議，故幾經思量，上訴
        人願讓步而修正為最低之人與車輛能通過限度「二公尺」寬。
      (2)再者，視同上訴人【甲○○】亦無法擔保，最近銀樓要出租他人或日後轉
        賣他人而後手承買時，上訴人【戊○○】、【丙○○】能否從他人之屋
        出去。而依最高法院八十七年度台上字第一二九八號判決意旨「父子人格獨
        立，無繼續共有使用Ａ處之理，且上訴人二人可由Ａ出去，不會有紛爭，理
        由何在？」以觀，亦同。
      4.Ｃ部分為被上訴人【丁○○】單獨所有：惟因其分得之部分靠路邊，且是所
        有共有人中單獨取得，目前亦在經營銀樓之生意，顯然是最大之受益者，因
        此依法自需以金錢補償其他共有人。
      (二)備位聲明方案：依附圖《第八方案》所示分割。
        其理由上訴人引用於鈞院前審八十七年度上更(五)字第八一號所提之〔準備書
        狀〕與〔辯論意旨狀(一)〕等分割方案比較之說明內容，及八十五年度上更(三)
        字第八六號判決之意旨。
  （四）本次被上訴人所提《第六方案之一》之鑑定意見，有以下違誤，不足為採：
      (一)就地號三九九編號Ａ【壬○○○】方面：
        從歷次二審之八十三年度上更(二)字第七八號、八十五年度上更(三)字第八六號
        、八十六年度上更(四)字第一二九號、八十七年度上更(五)字第八一號等判決觀
        之，不論鈞院最後結果是採第六或第八或其他方案，【壬○○○】皆需補
        償其他共有人金錢，然此次依鑑定意見卻「修正後增減為０」，不需補償其
        他共有人，卻使其他共有人彼此間之補償金額（如上訴人）增加許多，顯然
        是增加他人負擔，而完全自己卻無負擔亦可分得共有物精華店面，極不公平
        ，若採為判決依據，顯然違反【民法】第八百二十四條之規定，及前引最高
        法院六十三年度第六次民庭庭推總會決議及八十八年度台上字第六００號判
        決意旨。是以【壬○○○】「修正後增減為０」，不需補償其他共有人金錢
        ，造成其他共有人彼此間之補償金額增加負擔部分，應重新計算，始符公平
        原則。再者該鑑定意見未說明理由、或以何種方式標準為之，徒以「修正後
        增減為０」，顯然鑑定未臻完備、理由闕如，若採為判決之基礎，亦為判決
        不備理由之違誤，判決違背法令，故而其鑑定與方案之內容諉無足採。
      (二)就地號三八九編號Ａ【甲○○】方面：
        視同上訴人【甲○○】，早於七十一年向祖父【何兆祥】以當年新台幣（
        下同）一百九十八餘萬元，購得應有部分，且特定於目前使用之位置，此有
        雙方之《買賣契約》為憑，亦為歷年所肯認之事實，則【甲○○】當年已出
        資購買，今分割共有物時，豈有再第二次重複買回之理？再者，以二十年前
        支付一百九十八餘萬價金，換算今日之匯率，恐已是五百萬以上之價值，則
        【甲○○】實質上早已支付五百萬元購買該土地與房屋，今日豈有再依鑑
        定意見「修正後增一、六九七、九九五」，再拿出一百六十餘萬元支付他共
        有人之理？如此，豈不是比例失衡、雙重補償之錯誤。
  （五）綜上所述，本件上訴人主張之《第九或第八方案》，應較可採，上訴人【
        戊○○】與【丙○○】就分得部分，願再繼續保持共有關係。
  三、證據：除援用原審及發回更審前歷審所提證據外，補提《第九方案》圖、《買
      賣契約書》（均影本）各一件、《土地登記謄本》二件、《第六方案之一鑑定
      書》影本二紙為證。
（乙）視同上訴人【壬○○○】部分：
  一、聲明：求為判決：（一）原判決廢棄。（二）被上訴人在第一審之訴駁回。
  二、陳述：除與原判決記載者相同，予以引用外，補稱：希望原物分割，不希望金
      錢補償。分割方案無意見，如需補償，願意將多餘空地分割出，給受補償之人
      。伊的土地目前比較沒有價值，如果被上訴人願意交換分得部分，伊願意分得
      被上訴人分得部分。
（丙）視同上訴人【乙○○】、【己○○】部分：
      視同上訴人【乙○○】、【己○○】均未於言詞辯論期日到場，惟據【乙
      ○○】於勘驗期日到場陳述稱：只須將渠等部分分足即可，如其他共有人有應
      補償，亦可接受，【乙○○】所分得部分願與【己○○】繼續保持共有關
      係。
乙、被上訴人方面：
  一、聲明：求為判決：（一）原判決廢棄。（二）兩造共有之系爭二筆土地，依附
      圖《第六方案之一》，或依《第三方案》所示（八十六年度上更(四)字第一二九
      號判決主文，補償金額則依據八十七年度上更(五)字第八一號審理中之中華鑑定
      公司鑑定結果）所示方法分割。
  二、陳述：除與原判決記載者相同，予以引用外，補稱：
  （一）【系爭二筆土地之地形】：系爭二筆土地相連接，北邊臨約十米寬〈新民路
        〉（即嘉義縣新港鄉○○村○○路－下同），南邊臨約十五米〈登雲路〉（
        即嘉義縣新港鄉○○村○○路－下同），南北長達八六‧五公尺，且北窄南
        寬呈不規則類似長柄菜刀形狀，現系爭土地二筆由共有人合併使用，其中視
        同上訴人【甲○○】、【壬○○○】在三八九及三九九地號土地北面臨
        〈新民路〉位置各有三層樓房一棟，視同上訴人【乙○○】在三八九地號
        土地南面臨〈登雲路〉亦有二層樓房一棟，而被上訴人【丁○○】在三八九
        地號土地南邊靠東側亦有二層樓房一棟，其餘部分則為老舊平房散佈，此有
        〔勘驗筆錄〕及《現況複丈成果圖》可稽。又系爭二筆土地之共有人及應有
        部分比例均相同，各共有人皆同意合併分割，至於分割方案，除共有人【
        甲○○】、【壬○○○】、【乙○○】、【己○○】等人分配位置部
        分，因係各依其原來占有使用位置而分配，兩造皆無爭議外，其餘【丁○○
        】與上訴人【戊○○】、【丙○○】部分，則就應由誰分得南邊臨〈登
        雲路〉｛即【丁○○】與【乙○○】等樓房中間之空地｝部分之土地，爭
        執甚烈。
  （二）【誠信原則在本件應予適用】：按誠信原則，不但在債權之行使及債務之履
        行有其適用，即一般權利之行使及義務之履行，亦有其適用，觀修正後之【
        民法】總則編第一百四十八條第二項規定自明（最高法院七十二年度台上字
        第三六八０號判決）。本件共有物分割，就上訴人【戊○○】、【丙○
        ○】與被上訴人【丁○○】間之分割方法，應適用誠實信用原則以定之，其
        理由如左：
      (一)本件共有物分割自八十年七月間起訴，至此次最高法院於九十一年五月三十
        日判決為止，已將近十一年，仍無法確定，主要理由乃在系爭土地僅剩一間
        店面可供分配，上訴人【戊○○】、【丙○○】與被上訴人【丁○○】
        兄弟均為爭取該店面，而視同上訴人【壬○○○】此次第三審上訴狀亦提
        及：本件兩造共有之土地，遲遲無法審結之主因，在於被上訴人【丁○○】
        、上訴人【戊○○】、【丙○○】兄弟三人為爭取〈登雲路〉之店面，
        而造成其他共有人亦無法定案等語可以窺知。
      (二)再查，系爭土地被繼承人【何兆祥】應有部分為三一０分之一三五，伊死亡
        後遺有配偶及八名子女，各繼承人應有部分各為三一０分之十五，被上訴人
        【丁○○】現年六十五歲（民國二十六年生），獨身未婚，因六弟【何銘堯
        】（五十四歲）患有精神分裂症，致未能結婚，父母將之交與【丁○○】扶
        養至終年，為此，除【戊○○】（長子）、【丙○○】（三子）外，其
        餘兄弟姊妹及母親均將其應繼分全部移轉登記與【丁○○】等情，有卷附《
        戶籍謄本》及【何銘堯】之《診斷證明書》（載病人已呈退化狀態，日常生
        活無法自理）可稽，是被上訴人需終身扶養患有精神分裂症之六弟【何銘堯
        】。而視同上訴人【甲○○】目前的樓房原係被上訴人、【戊○○】、
        【何孝宏】共同興建，後來【何孝宏】發生車禍致對方死亡，對方要求賠償
        ，【戊○○】拿錢出來賠，所以【何孝宏】的持分，在被上訴人父親的主
        意下登記給【甲○○】，此乃【甲○○】取得系爭土地應有部分的原因
        。
      (三)就上訴人【戊○○】部分而言：
        依現時各共有人之占有現場圖顯示，視同上訴人【甲○○】占有〈新民路
        〉Ａ部分開設銀樓，其面積為二十三坪，與其持分面積相當，但視同上訴人
        【甲○○】在接下去Ｂ部分再蓋建二樓鐵厝及Ｃ部分木造平房，作為廚房
        及開設美容院，已與Ａ部分之銀樓構成一體不可分離，而超過其應有部分八
        ‧三坪之多，上訴人【戊○○】與視同上訴人【甲○○】為父子關係同
        居在一起，父子共同建造及使用，乃上訴人【戊○○】故意脫離其子【
        甲○○】，而另與上訴人【丙○○】合併持分，意圖分配在新開設之〈登
        雲路〉唯一所剩餘之一間店面，而讓多出之Ｂ部分蓋建二樓鐵厝及Ｃ部分木
        造平房，已作為廚房及開設美容院甚為堅固之房屋分配予被上訴人，使被上
        訴人將來分得該部分後尚需請求法院拆除，顯屬權利之濫用。
      (四)就上訴人【丙○○】部分而言：
        依據上訴人【丙○○】於五十六年九月二十五日書立之《覺書》及《拋棄
        書》可以認定：上訴人【丙○○】於五十四年二月九日遷至嘉義縣民雄鄉
        （下稱民雄鄉）入贅予【林金紋】，自五十六年已獨立營生，而自家產分得
        財物（【民法】第一千一百七十三條），並在民雄鄉建有樓房｛見卷附《照
        片》｝，對本身父母之財產放棄部分之繼承，日後對自宅及土地之財產分配
        時，願意扣除所分配之物，且對父母及弟妹之養育及嫁娶均無須負擔。且依
        《覺書》之記載：「所分配之物品及用具、器具及現款計新台幣貳萬柒仟
        佰伍拾元整，日後對自宅及地之財產分配時將此部分同意將本款額扣除」，
        就五十六年九月二十五日《覺書》成立當時，上訴人【丙○○】所收到二
        萬七千三百五十元，依據十年後系爭二筆土地公告現值每平方公尺以較高之
        五十九元折算可購買系爭土地四六三平方公尺（約一四０坪），可見已取得
        相當價額財產分配，現又就系爭土地要求分配，但其在系爭土地上毫無占有
        ，亦無任何收益，其分配何處對其本身不發生任何影響，況其持分僅十七‧
        三坪，先天不足，無論如何分配均無法建蓋一間房屋，故分配於何處，將來
        可出售或合併，均不受影響，乃故意與上訴人【戊○○】共同主張合併共
        有以便占有一間店面，顯與公平誠信有違，而無理由，此為第一審判決所認
        定。
  （三）上訴人主張之《第八方案》不可採之理由：
      (一)查上訴人【戊○○】、【丙○○】主張渠二人應共同分配可建築一間房
        屋為由提出《第八方案》，但該方案經鈞院八十五年度上更(三)字第八六號判
        決，上訴最高法院後，發回意旨已指示清楚如下：【丁○○】主張附圖所示
        《第八方案》之分割方法，伊分配之Ｂ部分，與鈞院八十一年度上字第五五
        號判決主文所採取之第一方案伊分配Ｃ部分相同，惟該方案已經最高法院認
        為不宜採取，其理由係伊分得部分成狹長形，南北縱深達八十餘公尺；上訴
        人【戊○○】、【丙○○】、視同上訴人【甲○○】等三人應有部分
        合計為三一０分之五０，分獲南北兩端面臨道路之土地，被上訴人【丁○○
        】應有部分為三一０分之一０五僅南端小部分面臨道路，絕大部分為裏地，
        二者應有部分面積為一比二，分得面向道路之長度反而為二比一，似有失公
        平。上訴人【戊○○】、【丙○○】分得土地，雖將寬度縮減為四公尺
        （原主張四‧四三公尺），僅相差０‧四三公尺，仍占有最有利位置，同樣
        有失公允（更(三)審卷第六七頁反面、六八頁反面）。
      (二)被上訴人【丁○○】就系爭土地應有部分為三一０分之一０五，而上訴人
        【戊○○】、【丙○○】二人合計僅三一０分之三０，上訴人【戊○○
        】之子即視同上訴人【甲○○】應有部分為一五五分之一０，三人合計不
        及被上訴人【丁○○】之一半，惟視同上訴人【甲○○】已取得北邊臨路
        部分土地，現上訴人【戊○○】又與【丙○○】要取得南邊臨路部分之
        土地，則【戊○○】、【甲○○】父子均取得系爭土地南北端面臨十五
        米道路之最繁華店面，但上訴人【戊○○】、【丙○○】二人持分僅各
        為三一０分之一五（即十七‧三坪），而被上訴人【丁○○】持分三一０分
        之一０五（即一二一坪），為渠等之三‧五倍，如渠等可以分得一間店面時
        ，則被上訴【丁○○】應可分得三‧五間店面。
      (三)系爭土地二筆相連接，南北長達八六‧五公尺，而被上訴人所分得之Ｂ部分
        長度達七十公尺（即南北端全長八六‧五公尺減去Ａ部分長度），占全長十
        分之八，顯過狹長且彎曲，又分配系爭三九九地號乙部分，增加彎曲深度，
        致所分配之地形變成如下：┌───────────────────┐
                                └────────┐  ┌────────┘
                                                  └─┘
        ，使被上訴人不但未能分配前面面臨道路之土地，又分配狹長彎曲之地形。
        參以系爭三八九地號Ａ部分｛即面臨〈新民路〉之店鋪地｝由視同上訴人
        【甲○○】取得。另Ｃ部分｛即面臨〈登雲路〉之店鋪地｝由上訴人【戊
        ○○】｛即視同上訴人【甲○○】之父｝及上訴人【丙○○】共同取得
        ，則【戊○○】、【甲○○】父子均取得系爭土地南北端面臨十五米道
        路之最繁華地面，對於擁有渠等三‧五倍持分之被上訴人而言，顯有失公平
        。
  （四）被上訴人原主張採取《第三方案》：
        被上訴人原主張《第三方案》，並經鈞院八十六年度上更(四)字第一二九號判
        決所採，該方案乃將視同上訴人【甲○○】占用開設銀樓後面部分，分配
        予其父即上訴人【戊○○】取得，使其目前占有之廚房及美容院不必拆除
        ，而上訴人【丙○○】既已入贅他鄉，且在系爭土地並無占有，復出具《
        覺書》及《拋棄書》願意扣除對系爭土地之繼承權，故將Ｂ部分分配予上訴
        人【戊○○】、【丙○○】合併共有，使可與視同上訴人【甲○○】
        相連接；雖上訴人【戊○○】、【丙○○】對外無通路，但可由分配予
        視同上訴人【甲○○】之部分出入。蓋上訴人【戊○○】與視同上訴人
        【甲○○】係父子關係，當無拒絕通行之理，而上訴人【丙○○】既能
        與上訴人【戊○○】請求合併分割，彼此間之感情應是甚為融洽，上訴人
        【戊○○】當無拒絕上訴人【丙○○】之通行。
  （五）被上訴人改採《第六方案》之理由：
        上開《第三方案》經最高法院八十七年度台上字第一二九八號發回意旨指出
        ：原審認視同上訴人【甲○○】應無拒絕上訴人【戊○○】通行之理，
        而上訴人【戊○○】亦無拒絕上訴人【丙○○】通行之理，其所憑依據
        何在，原審亦未說明，殊有未當云云。被上訴人乃改採《第六方案》，而上
        訴人亦提出《第七方案》，可見上訴人亦認為剩下之一間店面應分配予被上
        訴人【丁○○】，而就保留之巷道寬度予以爭執為二公尺（被上訴人係主張
        一公尺）。但依鈞院八十三年度上更(二)字第七八號判決認定：「‧‧‧惟查
        系爭土地南邊臨登雲路部分，其西半邊已分歸上訴人乙○○、己○○，且乙
        ○○在該處已建有三層樓房一棟，則其餘東邊部分土地寬度僅約九公尺，若
        再保留二公尺之巷道，所剩土地寬僅七公尺，按商業區土地正面所臨路寬七
        公尺至十五公尺者，作為建築基地之最小寬度應達四公尺，最小深度應有十
        五公尺，而本件系爭土地屬商業區，依此方案分割結果，被上訴人所取得南
        邊臨路部分土地，顯不足以再作為另一間店面建築使用甚明，此不但於被上
        訴人甚屬不利，且對社會經濟而言亦有損害。」，參以《第六方案》所留一
        公尺通路之寬度，如增加為一‧五公尺時，四公尺的店面僅剩下二‧九三公
        尺，不足以建蓋一間店面，顯屬損人不利己。
  （六）對此次最高法院發回意旨之答辯：
      (一)發回意旨以上訴人【戊○○】、【丙○○】分得系爭土地如附圖《第六
        方案》Ｂ部分土地，惟該部分係裏地，其北邊係視同上訴人【甲○○】分
        得Ａ部分土地，南邊為被上訴人分得Ｃ部分及視同上訴人【乙○○】、
        【己○○】分得Ｄ部分之土地，雖上訴人【戊○○】與視同上訴人【甲
        ○○】係父子關係、上訴人【丙○○】與視同上訴人【甲○○】係叔姪
        關係，惟其分得之土地非必然合併使用，原審僅以彼等合併使用，對彼等並
        無不利為由，而為之上開分割方法，已有未洽云云。但查，如依前述誠信原
        則，上訴人【丙○○】已入贅他鄉，並自家產分得財物，且在民雄鄉建有
        樓房（並非在大林鎮），在系爭土地上毫無占有，亦無任何收益，其分配何
        處對其本身不發生任何影響，況其持分僅十七‧三坪，無論如何分配均無法
        建蓋一間房屋，故分配於何處，將來可出售或合併，均不受影響。另上訴人
        【戊○○】與視同上訴人【甲○○】係父子，視同上訴人【甲○○】
        占有臨〈新民路〉開設銀樓，又在其後面蓋建二樓鐵厝及木造平房，作為廚
        房及開設美容院，已與前面之銀樓構成一體不可分離，而超過其應有部分，
        上訴人【戊○○】與視同上訴人【甲○○】父子同居在一起，父子共同
        建造及使用，乃上訴人【戊○○】故意脫離其子【甲○○】，而另與上
        訴人【丙○○】請求合併分割，意圖分配在〈登雲路〉剩下之一間店面，
        而將作為廚房及美容院二樓鐵厝及Ｃ部分木造平房部分分配予被上訴人，使
        得被上訴人分得之土地深度長達七十公尺，且將來尚需聲請法院拆除房屋，
        實非妥適，且有違誠信原則，是《第六方案》應為公平可行之分割方法。
      (二)發回意旨以《第六方案》面對南邊分割出Ｅ部分土地以作為上訴人【戊○
        ○】、【丙○○】通行之用，惟上訴人【戊○○】、【丙○○】主張
        因無足夠寬度通路，不符建築法規而無法蓋屋，無異分配到一塊廢地云云。
        但查，上訴人【戊○○】、【丙○○】既拒絕採取《第三方案》，只有
        《第六方案》留通路通行，而通路寬度不得大於一公尺，否則損人不利己，
        已如前述，該寬度一公尺係參照房間內走道之寬度，且該通路僅供上訴人
        【戊○○】、【丙○○】二人使用，並非作為緊急消防之使用，參以上訴
        人【戊○○】、【丙○○】二人合併之持分及本件土地地形狹長彎曲，
        且基於公平原則，就上訴人之持分而言，不應分配一間店面，亦不能以不能
        建築為理由。
      (三)發回意旨以視同上訴人【壬○○○】主張依現狀分割共有土地後，如伊仍
        須以金錢補償其他共有人，則伊願以現狀土地及地上物與被上訴人交換其所
        得之土地、地上物及補償金額云云。但查，視同上訴人【壬○○○】取得
        之Ａ部分與其持分面積相同，僅因面臨〈新民路〉，價值較高，且地形整齊
        ，故發生價值補償之問題，但因伊已就其應有部分受分配，自無再以金錢補
        償（參照民法第八百二十四條第二項），其主張願以現狀土地及地上物交換
        而不願以金錢補償，非但無共有人願意與之交換或受領持分，且於法不合。
      (四)依上開發回意旨，按照鈞院八十七年度上更(五)字第八一號判決《第六方案》
        ，視同上訴人【壬○○○】應給付之補償金額為一百零七萬七千九百十三
        元折算土地面積，而依其所交換土地位置即〈華聲鑑定公司〉所列地價三區
        每平方公尺二萬七千八百三十元計算結果應為三十八平方公尺，將該部分由
        受補償之人【戊○○】、【丙○○】、【乙○○】、【己○○】、
        及被上訴人【丁○○】按其應受補償金額換算土地持分比例保持共有（詳如
        九十一年十二月九日〔民事聲請狀〕附表），並將該部分劃出甲、乙二案：
      1.甲案：劃在第六方案紅色部分所示位置，使其與所留一公尺通路相臨接，而
        將被上訴人【丁○○】原取得Ｂ部分移向西側（詳如九十一年十二月九日〔
        民事聲請狀〕附圖(一)所示）。
      2.乙案：劃在第六方案Ｂ部分之北側即紅色部分所示位置（詳如九十一年十二
        月九日〔民事聲請狀〕附圖(二)所示），作為預備方案。
  三、證據：除援用第一審及發回前歷審所提證據外，補提附表一件、附圖二件（均
      影本）、照片八張為證，並聲請履勘現場及囑託地政事務所繪製新的方案圖。
      理      由
一、本件被上訴人以系爭二筆土地之其他共有人為共同被告提起分割共有物訴訟，其
    訴訟標的對於全體被告必須合一確定，是以原審判決後，雖僅由原審共同被告
    【戊○○】及【丙○○】提起上訴，依【民事訴訟法】第五十六條第一款規定
    ，其上訴之效力仍及於原審之其餘共同被告，自應列原審其餘共同被告【甲○
    ○】、【壬○○○】、【乙○○】、【【己○○】為視同上訴人。又上訴
    人【戊○○】、視同上訴人【甲○○】、【乙○○】、【己○○】等四
    人經合法通知，均未於言詞辯論期日到場，而上訴人【丙○○】則未於最後言
    詞辯論期日到場，經核均無【民事訴訟法】第三百八十六條所列各款情形，爰依
    被上訴人之聲請，就各該部分由其一造辯論而為判決；均合先敘明。
二、被上訴人起訴主張：坐落嘉義縣新港鄉○○段三八九地號、建、面積０‧０九０
    七公頃及同段三九九地號、建、面積０‧０二六九公頃，為兩造所共有，應有部
    分各如附表〔應有部分〕欄所示，兩造就系爭二筆土地，並無不分割之特約，亦
    無依物之使用目的致不能分割之情事，惟無法達成分割協議等情，業據其提出《
    土地登記簿謄本》及《地籍圖謄本》（影本）（參見原審卷第六—二六頁）為證
    ，並為上訴人及視同上訴人等所不爭，自堪信為真實；又系爭兩筆土地之共有人
    及應有部分比例均相同，且各共有人皆同意合併分割（參見原審卷第四七頁），
    則被上訴人請求將系爭兩筆土地為合併分割，即無不合。
三、查系爭土地兩筆相連接，北邊臨約十米寬之〈新民路〉、南邊臨約十五米寬之〈
    登雲路〉，南北長達八十六．五公尺，且北窄南寬呈不規則類似長柄菜刀形狀，
    現系爭土地兩筆由共有人合併使用，其中視同上訴人【甲○○】、【壬○○
    ○】在三八九及三九九地號土地北面臨〈新民路〉位置各有三層樓房一棟，視同
    上訴人【乙○○】在三八九地號土地南面臨〈登雲路〉亦有三層樓房一棟，而
    被上訴人【丁○○】在三八九地號土地南邊靠東側亦有二層樓房一棟，其餘部分
    則為老舊平房散佈等情，已經原審及本院歷審分別勘明在卷，製有《勘驗筆錄》
    及現況《略圖》可稽（參見原審卷第四九－五一、六一－六三頁；本院上字卷第
    四二－四四頁；本院更(一)審卷第六八－七一頁；本院更(四)審卷第一一四－一一六
    頁；本審卷第一一七—一二一頁），並有〈嘉義縣大林地政事務所〉｛下稱〈
    大林地政事務所〉｝製繪之《實測圖》足佐（參見原審卷第五二－五三頁），復
    有現場照片可憑（參見本院更(四)審卷第九七頁；更(五)審卷(一)第一三三頁反面；本
    審卷第一三七－一四０頁）。又上訴人【戊○○】與【丙○○】已陳明就
    分得部分願再繼續保持共有關係（參見原審卷第六二頁；本審卷第一一八頁），
    而視同上訴人【乙○○】與【己○○】亦表示就分得部分願再繼續保持共有
    關係（參見原審卷第四七頁；本審卷第一一八頁）。而關於分割方案，除視同上
    訴人【甲○○】、【乙○○】、【己○○】等人分配位置部分，因係各依
    其原來占有使用位置而分配，兩造皆無爭議外，視同上訴人【壬○○○】部分
    ，主張如要金錢補償，伊欲與被上訴人分得部分調換，而被上訴人【丁○○】與
    上訴人【戊○○】、【丙○○】，則就渠等部分應如何分割乙情，先後提出
    數個分割方案，嗣於本審審理時，上訴人【戊○○】、【丙○○】及視同上
    訴人【甲○○】主張〔先位方案〕請求依附圖《第九方案》分割，〔備位方案
    〕則請求按附圖《第八方案》分割，然被上訴人則主張按附圖《第六方案之一》
    或《第三方案》分割。就此，比較其利弊說明如下：
（一）《第三方案》部分：
    本院八十六年度上更(四)字第一二九號判決採此方案分割，其理由略以：「(一)上訴
    人戊○○、丙○○所主張之如附圖第八方案，亦即發回前本院前審八十五年度上
    更(三)字第八六號判決所採用之方案，但該方案既經最高法院以八十六年度台上字
    第二四七七號判決廢棄發回。況該方案將被上訴人分配於Ｂ、乙部分，而該兩部
    分均為裡地，且屬畸零地，對於擁有應有部分為上訴人戊○○、丙○○三．五倍
    之被上訴人而言，顯失公平。再依目前各共有人占有現狀圖顯示，上訴人甲○○
    占有新民路Ａ部分面積七三平方公尺開設銀樓，與其應有部分七六平方公尺，僅
    差三平方公尺，但甲○○在銀樓後面Ｂ部分面積十二平方公尺蓋建二樓鐵厝及Ｃ
    部分面積十九平方公尺建造木造平房，作為廚房及開設美容院，此Ｂ、Ｃ部分已
    與Ａ部分之銀樓連成一體，而超過其應有部分之約有八．四坪餘，甲○○應有部
    分僅一五五分之一０，且占有使用之Ａ部分，係系爭土地中最精華之部分，而上
    訴人戊○○與甲○○係父子關係，且同居一處，按理應與其子甲○○合併分割，
    況戊○○應有部分僅五七平方公尺（約十七坪），而甲○○占用部分又超過八．
    四坪餘，始較合理。乃戊○○竟故意脫離其子甲○○，而另與入贅於民雄鄉，且
    已先對自家財產分得財產，而對日後自宅及地之財產於分配時，願意扣除所分配
    之物之丙○○（見本院卷附覺書及拋棄書）合併分割，意圖分配在新開設之登雲
    路唯一之一間店面，而讓多出蓋建二樓鐵厝之Ｂ部分及建造木造平房之Ｃ部分分
    配與被上訴人，顯有違公平誠信原則，亦使被上訴人分得該部分土地後尚需請求
    法院拆除，是上訴人戊○○、丙○○所主張之如附圖第八方案，實不宜採取。(二)
    至被上訴人所主張之如附圖第三方案，將上訴人甲○○占用開設銀樓後面部分，
    分配與其父即上訴人戊○○取得，使其目前占有之廚房及美容院不必拆除，而上
    訴人丙○○既已入贅他鄉，且在系爭土地並無占有，復出具覺書及拋棄書，願意
    扣除對系爭土地之繼承權，故將Ｂ部分分配與上訴人戊○○、丙○○合併共有，
    使可與上訴人甲○○相連接。雖戊○○、丙○○對外無通路，但可由分配與上訴
    人甲○○之部分出入。蓋上訴人戊○○與甲○○即係父子關係，當無拒絕通行之
    理？因丙○○既能與戊○○請求合併分割，彼此間之感情應是甚為融洽，戊○○
    應無拒絕丙○○之通行。是本院認如附圖第三方案，較如附圖第八方案為適當可
    行，故本院採之。雖上訴人戊○○、丙○○主張稱：如採用附圖第三方案，其將
    無足夠寬度通路而無法建屋云云。查上訴人之主張，果屬實在，乃係因系爭土地
    之地形所肇致，自不能以丙○○應有部分僅三一０分之一五，而影響全體共有人
    之利益。否則，只有如本院前審判決變賣分割之一途，此當非兩造共有人所樂見
    。是上訴人戊○○、丙○○此部分之抗辯，應無可採。」等語，但不為最高法院
    八十七年度台上字第一二九八號判決所肯認，而以：「查，上訴人戊○○、丙○
    ○辯稱：（對丙○○所書立之覺書及拋棄書有何意見？）當時被繼承人尚未死亡
    ，應該不能拋棄繼承等語（見原審更(四)卷一四四頁反面），則原審於本件共有物
    之分割，審酌丙○○所書立之覺書及拋棄書，為其心證之依據，惟未對前揭上訴
    人戊○○、丙○○之所辯，予以置理，或說明其不予審酌之理由，自欠允洽。又
    原審認上訴人甲○○應無拒絕上訴人戊○○通行之理，而上訴人戊○○亦無拒絕
    上訴人丙○○通行之理，其所憑依據何在，原審亦未說明，殊有未當。再者，原
    審認各共有人分得土地之價值有所差異，本應以金錢命為補償，惟到場之當事人
    均表示不用以金錢補償，故不再命以金錢補償云云，惟到場之當事人究屬何人，
    是否包括全部應受補償之共有人，原審均未以查明，即命不再補償，於法自有未
    合。」等語，廢棄該判決。準此以觀，《第三方案》確存有上訴人【戊○○】
    、及【丙○○】分得部分通行困難與各部分價值差異之問題，應非公平合理之
    分割方案。
（二）《第六方案》部分：
    本院八十三年度上更(二)字第七八號及八十七年度上更(五)字第八一號判決採此方案
    分割，茲將本院上開判決理由及最高法院廢棄理由敘載如后：
  (一)本院八十三年度上更(二)字第七八號判決部分：
    《本院八十三年度上更(二)字第七八號判決》理由略以：「（一）上訴人丙○○、
    戊○○主張依第七方案為分割，所持理由，係該方案所保留巷道寬度為二公尺，
    得供為車輛出入之用云云，惟查系爭土地南邊臨登雲路部分，其西半邊已分歸上
    訴人乙○○、己○○，且乙○○在該處已建有三層樓房一棟，業如前述，則其餘
    東邊部分土地寬度僅約九公尺，是則，若再保留二公尺之巷道，所剩土地寬僅七
    公尺，按商業區土地正面所臨路寬七公尺至十五公尺者，作為建築基地之最小寬
    度應達四公尺，最小深度應有十五公尺（參見台灣省畸零地使用規則第三條規定
    ），而本件系爭土地屬商業區，有嘉義縣新港鄉公所簡便行文表（嘉新鄉建字０
    五二七號）附於鑑價報告書足憑，則依此方案分割結果，被上訴人所取得南邊臨
    路部分土地，顯不足以再作為另一間店面建築使用甚明。此不但於被上訴人甚屬
    不利，且對社會經濟而言亦有損害。蓋：1.被上訴人就系爭土地應有部分為三百
    十分之一０五，而上訴人丙○○、戊○○二人合計僅三百十分之三十，戊○○之
    子甲○○應有部分為一五五分之一０，三人合計不及被上訴人之半，惟甲○○已
    得北邊臨路部分土地，若依上開方案，則使被上訴人大部分土地均位在裏地，且
    南北長達七十餘公尺，部分寬度僅五公尺，不能作為建築之用，豈非有失公平。
    2.系爭土地南邊臨路之地價每坪達二十五萬元（詳見鑑定報告書），且係商業區
    ○○○路部分土地，均甚狹窄，若因開闢寬達二公尺道路，而使其餘空地無法作
    建築使用，自對社會經濟有所損害。況依建築技術規則第二條規定，基地施設通
    路長度在十公尺以上未滿二十公尺者，其寬度應達三公尺，始得作為建築基地，
    本方案Ｄ部分之長度達十四‧五公尺，寬僅二公尺，故乙、Ｃ部分土地亦無法供
    為建築之用。（二）基於前開原因，本院認被上訴人所主張之如附圖第六方案，
    自較為適當可行，並兼顧雙方之權益，該巷道寬度為一公尺，足供行走之用，且
    係由被上訴人共同分擔。至上訴人丙○○、戊○○因本方案分得之Ｂ部分土地，
    因無法單獨建築使用，或有不利，則另予金錢補償，資以平衡（詳如後述）。‧
    ‧‧五、再按以原物為分配時，如共有人中有不能按其應有部分受分配者，得以
    金錢補償之，民法第八百二十四條第三項定有明文。查依附圖第六方案為分割後
    ，各共有人分得土地因臨路遠近之不同，所得價值當有差異，自屬有不能按其應
    有部分受分配者，自應以金錢命為補償。本院乃囑託財團法人中華企業技術鑑定
    委員會就系爭土地依如附圖第六方案分割後，各共有人取得土地之價值與其應有
    部分計算應得之價值相較，其差額如何？經該委員會參酌臨街寬度、臨街之街寬
    、使用效率、交通情況、里鄰環境、發展性等因素，再以替代原則作為比較，推
    定系爭土地臨新民路之路線價每坪為四十萬元、臨登雲路路線價每坪為二十五萬
    元，並以此基準，依遞減率，核算裏地之價值，最後計算各共有人分割後應互補
    價額，如後附列表所載，是上開鑑定結果應屬客觀可信。其中除上訴人乙○○、
    己○○、被上訴人丁○○部分，已表明不必命以金錢補償外，則依該結果，甲○
    ○應付給戊○○、丙○○每人二十七萬四千七百四十三元、壬○○○應付給戊○
    ○、丙○○每人四十一萬五千三百二十六元，以為補償（依應付金額比例分擔）
    。‧‧‧。」等語；但經《最高法院八十五年度台上字第一八九四號判決》以：
    「‧‧‧按定共有物分割方法，固可由法院自由裁量，但亦須以其方法適當者為
    限。故法院依其心證定分割方法時，自應將心證之所由得，詳予載明，否則，即
    有判決不備理由之違法。原審採認如附圖所示第六方案之分割方法，僅以上訴人
    丙○○、戊○○所主張如附圖第七方案為不足採，即認定該第六方案之分割方法
    為可採，而未具體說明該第六方案足以採行之理由，自屬可議。復查，系爭土地
    位於嘉義縣新港鄉之商業區，為原審合法確定之事實，其分割方法自應使各共有
    人（除應有部分過少者外）分得之部分得以建築，始符地盡其利。上訴人丙○○
    、戊○○分得三八九號Ｂ部分土地，無法單獨建築使用，亦為原審所確認，其分
    割方法尚不能謂為適當‧‧‧。」為理由而廢棄。
  (二)本院八十七年度上更(五)字第八一號判決部分：
    《本院八十七年度上更(五)字第八一號判決》理由：「（一）查上訴人戊○○、丙
    ○○及被上訴人丁○○均係何兆祥之繼承人，系爭三八九、三九九號土地何兆祥
    應有部分為三一０分之一三五，何兆祥死亡後遺有配偶及八名子女，各繼承人應
    有部分各為三一０分之十五，除戊○○（長子）、丙○○（三子）外，其餘兄弟
    姐妹及母親均將其應繼分全部移轉登記與丁○○，經被上訴人陳明在卷，並為上
    訴人戊○○、丙○○所不否認，且有土地登記簿謄本在卷可參（見原審卷第七至
    廿四頁）。又被上訴人丁○○主張其現年六十四歲（民國二十六年五月二十六日
    出生），獨身未婚，因六弟何銘堯（三十八年一月一日出生）患有精神分裂症，
    故未能結婚，父母將之交與丁○○扶養至終年，為此，除戊○○（長子）、丙○
    ○（三子）外，其餘兄弟姐妹及母親均將其應繼分全部移轉登記與丁○○等情，
    有戶籍謄本及何銘堯之診斷證明書（載病人已呈退化狀態，日常生活無法自理）
    在卷可證（見原審卷第一二六至一二八頁及本院八十一年上字第五五號卷第五八
    頁），上訴人戊○○、丙○○對之亦不否認真正，且上訴人戊○○、丙○○、被
    上訴人丁○○之弟、之妹何美惠、何孝宏、何義才、何麗娟共同具名陳明與被上
    訴人上開陳述大致相同之陳情書在卷可憑（見原審卷第八十至八六頁），堪信為
    真正。又上訴人戊○○與上訴人甲○○係父子關係，亦有戶籍謄本在卷可按（見
    原審卷第一二八頁）。（二）上訴人丙○○、戊○○固主張依第八方案為分割，
    惟查：上訴人戊○○、丙○○主張渠二人應共同分配可建築一間房屋為由提出附
    圖所示第八方案。但查該方案曾經發回前本院八十五年度上更(三)字第八六號判決
    採用，經上訴最高法院後，由最高法院以八十六年度台上字第二四七七號判決發
    回意旨指明：丁○○主張如依附圖所示第八方案之分割方法，伊分配之Ｂ部分，
    與更審前之鈞院八十一年度上字第五五號判決主文所採取之第一方案伊分配Ｃ部
    分相同，惟該方案已經最高法院認為不宜採取，其理由係伊分得部分呈狹長形，
    南北縱深達八十餘公尺；戊○○、甲○○、丙○○等三人應有部分合計為三一０
    分之五０，分獲南北兩端面臨道路之土地，丁○○應有部分為三一０分之一０五
    僅南端小部分面臨道路，絕大部分為裏地，二者應有部分面積為一比二，分得面
    向道路之長度反而為二比一，似有失公平等語。而查，本件採與第八方案類似之
    本院八十一年度上字第五五號（採第一方案分割），前已經最高法院八十一年（
    度）台上字第二七三五號以有上開不公平情事為由判決廢棄，發回本院更審；嗣
    本院八十五年（度）上更(三)字第八六號再採上訴人戊○○、丙○○二人主張之第
    八方案分割之判決，亦經最高法院以上開判決廢棄發回。是上訴人戊○○、丙○
    ○主（張）之第八方案確有不公平情事，不宜採為本件分割之方案甚明。且查，
    系爭土地二筆相連接，北邊臨約十米新民路，南邊臨約十五米登雲路，南北長達
    八六．五公尺，如依第八方案分割，被上訴人所分得之Ｂ部分長度達七十公尺（
    即南北端全長八六．五公尺減去Ａ部分長度），占全長十分之八，顯然過於狹長
    ，又分配系爭三九九地號乙部分，成為肚大兩邊小之形狀略成凸形地，使被上訴
    人不但未能分配面臨道路之土地，又分配狹長凸型之地形。參以第八方案系爭三
    八九地號Ａ部分（即面臨新民路之店舖地）由甲○○取得，另Ｃ部分（即面臨登
    雲路之店舖地）由戊○○（即甲○○之父）及丙○○共同取得，則甲○○、戊○
    ○父子均取得系爭土地南北端面臨（十）米道路之最繁華店面，查以上三人應有
    部分合計僅有三一０分之五十，而被上訴人應有部分為三一０分之一０五，擁有
    應有部分超過全部土地三分之一之被上訴人竟僅分配到一間店面，對被上訴人而
    言，顯然有失公平。故上訴人戊○○、丙○○主張之第八方案並不可採。（三）
    被上訴人固先主張依附圖第三方案分割，但查依該方案分割結果戊○○、丙○○
    分得部分，日後雖得與甲○○之土地合併使用，並可增加兩地之價值，但在合併
    前使用前，現實狀況確無通路可供通行，法院於分割共有物時併應注意分配土地
    有無適宜之通路，第三方案戊○○、丙○○分得部分既無適當通路，自屬不宜，
    故第三方案尚有未當，不足為採。而如附圖第六方案，在南面臨登雲路部分留一
    公尺寬之通路供上訴人戊○○、丙○○二人通行之用，則第六方案圖之Ｃ部分分
    歸被上訴人仍可供建二間店面，故無上開之不當，並稍符合被上訴人應有部分超
    過三分之一，而按系爭土地臨路面約六間店面，其分得二間店面相當。且從上訴
    人戊○○、丙○○於本件本院八十三年度上更(二)字七八號審理時曾提出第六方案
    之修正方案即第七方案，其二人要求在南面臨登雲路部分留二公尺寬之通路供其
    二人通行（但被上訴人所分得部分面臨登雲路僅剩七公尺多，不足建二間店面，
    故不足採），而依該第七方案其二人分得之土地亦無從建築，復無法與甲○○分
    得之土地合併使用觀之，本件依第六方案之分割，對上訴人戊○○、丙○○反較
    其先前曾主張之第七方案為有利。（四）上訴人戊○○、丙○○固以如依第六方
    案分割之缺點為(1)依該方案分配於其二人之土地，係無法建築之土地，對其而言
    ，與分得廢地無異。(2)依建築技術規則第二條規定基地內私設通路之寬度，長度
    在十公尺以上未滿二十公尺者為三公尺，長度大於二十公尺為五公尺。本件系爭
    土地之基地長度已在十公尺以上，甚至於已大於二十公尺，是以，就該私設通路
    之寬度至少要有三公尺，而被上訴人主張之第六方案僅預留一公尺寬度之通路，
    顯已與前開規定相違。(3)系爭土地南，北狹長，而被上訴人第六方案所留設之通
    路僅一公尺寬，一旦發生火災，連消防車都進不去，更遑論救火云云。但查，如
    依第六方案分割後分配予上訴人戊○○、丙○○之土地較其二人先前主張之第七
    方案為有利，已如前述，且第六方案所留之Ｅ部分通路寬度一公尺，僅供上訴人
    戊○○、丙○○二人使用，並非供公眾通行，自無建築技術規則第二條規定至少
    要有三公尺之寬度之適用。如有消防事件之緊急狀況自得通過甲○○或丁○○之
    土地為之，此為社會及一般大眾所週知，上訴人戊○○、丙○○以通路狹小消防
    車無從進入為抗辯理由，亦屬無據。又上訴人戊○○、丙○○、甲○○三人應有
    部分合計為三一０分之五十，僅不到被上訴人應有部分三一０分之一０五之一半
    。而查系爭二筆土地，北面臨新民路部分，約可建二間店面，目前已分別由上訴
    人壬○○○、甲○○各擁有樓房一棟含店面一間，南面臨登雲路部分，約可建四
    間店面，被上訴人於最東邊建有樓房一棟含店面一間，其旁為空地約一間店面寬
    ，再往西則由乙○○建樓房一棟含店面一間，最西邊留有約一間店面之空地。查
    乙○○、己○○應有部分合計為十分之三，約可分得二間店面，壬○○○應有部
    分十分之二，目前占用店面一間，丁○○應有部分三一０分之一０五，超過全部
    土地三分之一之比例，自宜分得二間店面，甲○○應有部分僅一五五分之十竟占
    用一間店面，而戊○○、丙○○合計應有部分共三一０分之三十亦欲爭取店面一
    間。如戊○○、丙○○應有部分合計三一０分之三十可爭得店面一間，則被上訴
    人應有部分共三一０分之一０五是否可分得三．五間店面？同理乙○○、己○○
    應有部分合計十分之三，是否亦可爭取分得三間店面？查甲○○部分雖係向何兆
    祥價購應有部分，而占用目前位置開設銀樓店。但共有地在分割前，各該共有人
    對全部土地均有應有部分存在，則甲○○占用位置於日後分割土地亦不一定分配
    該位置。本件之所以將第六方案三八九號地Ａ部分分歸甲○○取得，係考量全部
    共有人之狀況及社會利益，儘可能按現占有狀況分割，使甲○○不必拆除其現占
    用之土地所建之房子。又查戊○○、甲○○係父子關係，原係同住一處，嗣分戶
    居住，而丙○○目前未在系爭地上占有居住，其因入贅林金紋而遷出至嘉義縣民
    雄鄉，有其戶籍謄本在卷可參（見本院更五卷第一宗第八八頁），且其另在嘉義
    縣大林鎮蓋大樓使用，有其興建之大樓照片在卷可證（見原審卷第七三頁），另
    丙○○於出外發展時亦有得自家庭之資注，並由丙○○出具之覺書、拋棄書在卷
    可參（見原審卷第六七至七二頁），及何美惠、何孝宏、何義才、何麗娟等人出
    具之陳情書在卷可憑（見原審卷第八十至八六頁），而以丙○○名義出具之覺書
    、拋棄書，復經證人蔡何碧琴（拋棄書之見證人）、何孝宏（係戊○○、丙○○
    、何聰敏之弟）證述明確在案（見本院上更(五)卷第一宗第一五五、一五六頁及第
    一六九頁）。再參諸甲○○占有現狀，其共使用一一四平方公尺，超過其應有部
    分折算之七六平方公尺，則戊○○分得之土地如在甲○○分得之土地相鄰南方，
    則分割後其等分得之二筆土地，自得為合併使用，不必拆除甲○○超過其應分配
    土地所占用而建造之房屋，對戊○○、甲○○父子而言並無不利。而如上所述丙
    ○○應分得之土地分配於何處，或可與他人合併建築或讓售，對丙○○而言並無
    何不利。而依第六方案與戊○○兄弟二人合併分配於甲○○分得土地之南方，且
    丙○○與甲○○係叔姪關係，自得與甲○○之土地合併使用以增加其效益。（五
    ）基於前開原因，本院認被上訴人所主張之如附圖第六方案，自較為適當可行，
    並兼顧雙方之權益，Ｅ部分為巷道寬度為一公尺，足供上訴人戊○○、丙○○行
    走通行之用，其二人各負擔九分之一，另由被上訴人共同分擔其中之九分之七。
    至於上訴人丙○○、戊○○因本方案分得之系爭三八九號Ｂ部分土地，因無法單
    獨建築使用，或有不利，則另予金錢補償，資以平衡（詳如後述）。‧‧‧四、
    再按以原物為分配時，如共有人中有不能按其應有部分受分配者，得以金錢補償
    之，民法第八百二十四條第三項定有明文。查依附圖第六方案為分割後，各共有
    人分得土地因臨路遠近之不同，所得價值當有差異，自屬有不能按其應有部分受
    分配者，自應以金錢命為補償。本件有依第六方案鑑定各共有人分配取得土地之
    價值與其應有部分之價值相比較，計算其差額之必要。查本件先後經送請財團法
    人中華企業技術鑑定委員會鑑定三次（八十四年二次，八十六年一次），於本件
    上更(五)事件分別送宏宇公司及華聲公司鑑定。查台灣近年來經濟不景氣，不動產
    跌價甚多，故八十四年及八十六年間由財團法人中華企業技術鑑定委員會所為三
    次鑑定，已因時隔稍久，不符現時房地產價值狀況，不宜採取。而宏宇公司對於
    甲○○、壬○○○二人分配位置係相鄰，何以量化權值一為百分之百，一為百分
    之五十六，丁○○分配長條型位置，與乙○○、己○○分配位置何以量化權值分
    別為百分之九十八、百分之百等情，均未提出適當說明及依據，且被上訴人堅決
    認為該鑑定不實在，自不宜採用該鑑定報告資料。而查華聲公司係參酌市場收益
    、成本、都市計劃等資料中選擇類似案例，就其差異條件逐項比較，並參考影響
    土地價值因素，如：臨街寬度、深度、使用效率、交通情況、里鄰環境、發展性
    等因素，再以替代原則作為比較，推算出系爭土地臨新民路線價約為每平方公尺
    五萬九千八百九十五元，臨登雲路之路線價之平均價約為每平方公尺四萬二千九
    百五十五元，並以此基準，依遞減率，核算裏地之價值，最後計算各共有人分割
    後應互補價額，是上開鑑定結果應屬客觀可信（參見該鑑定報告書）。經核依該
    鑑定報結果，上訴人甲○○、壬○○○應分別提出如主文第三項所示金額分別補
    償其他共有人，並列表如附件補償表所示。至於兩造或有陳明不願補償或不願接
    受補償者，查與上開法條規定，共有人中有不能按其應有部分受分配者，得以金
    錢補償不符，而本件於本院更(五)審時上訴人乙○○、己○○、壬○○○則均未陳
    明不願補償或不願接受補償，自仍應依公正方法定其應補償或接受補償之數額。
    ‧‧‧」等語，但仍經《最高法院九十一年度台上字第一０二七號判決》以：「
    ‧‧‧按定共有物分割之方法，固可由法院自由裁量，但亦須以其方法適當者為
    限。本件上訴人丙○○、戊○○分得系爭土地如附圖第六方案Ｂ部分土地，惟該
    部分係裏地，其北邊係上訴人甲○○分得Ａ部分土地，南邊為被上訴人分得Ｃ部
    分及上訴人乙○○、己○○分得Ｄ部分之土地，雖上訴人戊○○、甲○○係父子
    關係、上訴人丙○○與甲○○係叔侄關係，惟其分得之土地非必然合併使用。原
    審僅以彼等合併使用，對彼等並無不利為由，而為上開之分割方法，已有未洽。
    且面對南邊，原審分割出Ｅ部分之土地，以作為上訴人戊○○、丙○○通行之用
    ，惟上訴人戊○○、丙○○主張，因無足夠寬度通路，不符建築法規而無法蓋屋
    ，無異分配到一塊廢地等語（見原審更(五)卷第一宗第一一０頁反面），為其重要
    防禦方法。若上訴人戊○○、丙○○不能與上訴人甲○○合併使用，又無足夠寬
    度之通路，而不能建築，其分割方法是否適當亦待斟酌，原審就此未予詳查，殊
    欠允洽。又上訴人壬○○○主張：如認依現狀分割共有土地後，如伊仍須以金錢
    補償其他共有人，則伊願以現狀土地及地上物與被上訴人交換其所得之土地、地
    上物及補償金等語（見原審更(四)卷第六七頁及六八頁間未編號碼之訴狀），原審
    未說明其取捨意見，即遽命上訴人壬○○○補償金錢與其他共有人，亦有未當。
    ‧‧‧」為理由廢棄。
（三）《第八方案》部分：
    《本院八十五年度上更(三)字第八六號判決》採此方案分割，其理由略以：「(一)、
    如附圖所示第六方案分割，上訴人丙○○、戊○○分得三八九Ｂ部分土地，無法
    單獨建築使用，為原審所確認，其分割方法，尚不能謂為適當。壬○○○主張依
    原審法院判決之分割方案，惟查該案亦有前述之瑕疵，故亦不足採。(二)、反觀上
    訴人所主張之第八方案，不僅讓全體共有人均得依占有現狀分割不用拆除地上物
    ，且全體共有人所分配之土地亦均能合法申請建屋使用，又將Ｂ部份面臨道路寬
    度達五‧五公尺之最有價值土地分割給被上訴人丁○○，僅將其餘面寬四公尺分
    歸上訴人保持共有，使兩造間所分得之土地皆得建築使用，同時亦兼顧被上訴人
    之利益，使被上訴人所分配之面寬達五‧五公尺，應屬較合理，再依分得部分之
    價值，計算補償之金額。基此本院認上訴人戊○○、丙○○所主張之四附圖所示
    第八方案，自較為適當可行，並兼顧雙方之權益，本院採之。四、綜上所述，本
    件系爭土地應依如附圖第八方案，分配予各共有人，其中戊○○與丙○○二人、
    乙○○與己○○二人仍依彼等意願，繼續保持共有（應有部分比例如附圖列表所
    載）。五、再按以原物為分配時，如共有人中有不能按其應有部分受分配者，得
    以金錢補償之，民法第八百二十四條第三項定有明文。查依附圖第八方案為分割
    後，各共有人分得土地因臨路遠近之不同，所得價值當有差異，自屬有不能按其
    應有部分受分配者，自應以金錢命為補償。本院乃囑託財團法人中華企業技術鑑
    定委員會就系爭土地依如附圖第八方案分割後，各共有人取得土地之價值與其應
    有部分計算應得之價值相較，其差額如何？經該委員會參酌臨街寬度、臨街之街
    寬、使用效率、交通情況、里鄰環境、發展性等因素，再以替代原則作為比較，
    推定系爭土地臨新民路之路線價每坪為四十萬元、臨登雲路路線價每坪為二十五
    萬元，並以此基準，依遞減率，核算裏地之價值，最後計算各共有人分割後應互
    補價額，如後附列表所載，是上開鑑定結果應屬客觀可信，故本院依此計算出兩
    造相互補償金額如附表所載，爰定補償金額如主文第三項所示。‧‧‧」等語，
    但經《最高法院八十六年度台上字第二四七七號判決》以「‧‧‧查，上訴人丁
    ○○主張：附圖所示第八方案之分割方法伊分配之Ｂ部分，與更審前之原審八十
    一年度上字第五五號判決主文所採取之第一方案伊分配Ｃ部分相同，惟該方案已
    經最高法院認為不宜採取，其理由係伊分得部分呈狹長形，南北縱深達八十餘公
    尺；戊○○、甲○○、丙○○等三人應有部分合計為三一０分之五０，分獲南北
    兩端面臨道路之土地，伊應有部分為三一０分之一０五，僅南端小部分面臨道路
    ，絕大部分為裏地，二者應有部分面積為一比二，分得面向道路之長度反而為二
    比一，似有失公平。對造戊○○、丙○○分得土地，雖將寬度縮減為四公尺（原
    主張四點四三公尺），僅相差０點四三公尺，仍占有最有利之位置，同樣有失公
    允等語（見原審更(三)卷六七頁反面、六八頁反面），為其重要之攻擊方法，且攸
    關原審所採取附圖所示第八方案之分割方法是否公平、適當，原審恝置未論，自
    有判決不備理由之違誤。又乙○○、己○○之應有部分各為一０分之二、一０分
    之一，其比例應為三分之二及三分之一，原審命其各依二分之一比例繼續保持共
    有，又未說明其所憑之依據，即有未合，尚屬可議。又按法院固得就鑑定人依其
    特別知識觀察事實，加以判斷而陳述之鑑定意見，依自由心證判斷事實真偽。然
    就鑑定人之鑑定意見可採與否，則應踐行調查證據之程序後定其取捨。倘法院不
    問鑑定意見所由生之理由如何，遽採為裁判之依據，不啻將法院採證認事之職權
    委諸鑑定人，與鑑定僅為一種調查證據之方法之趣旨，殊有違背（本院七十九年
    台上字第五四０號判例參照）。原審採認中華企業技術鑑定委員會之鑑定為甲○
    ○、壬○○○應提出補償金額，及戊○○、丙○○、丁○○、乙○○、己○○應
    受補償金額之依據，而未遑就該鑑定意見所由生之理由如何，詳加調查審認，遽
    採為判決依據，殊欠允洽。‧‧‧」等理由廢棄。而廢棄本院前審即《八十一年
    度上字第五五號判決》之〈最高法院〉《八十一年度台上字第二七三五號判決》
    亦揭示：「‧‧‧查系爭土地分配於戊○○、甲○○、丙○○及上訴人（即丁○
    ○）之部分，呈狹長形，南北縱深達八十餘公尺，戊○○等三人應有部分合計為
    三百十分之五十，分獲南北兩端面臨道路之土地，上訴人應有部分為三百十分之
    一０五，僅南端小部分面臨道路，絕大部分為裏地，二者應有部分面積為一比二
    ，分得面向道路之長度反而為二比一，似有失公平‧‧‧」等語，顯見《第八方
    案》亦有上述最高法院判決所指不符公平，又非適當之分割方法之缺失，在在顯
    示上訴人【戊○○】、【丙○○】及視同上訴人【甲○○】等所主張之如
    附圖《第八方案》所示分割方法之不可行，而上訴人【戊○○】、【丙○○
    】及視同上訴人【甲○○】又未能舉出採此方案更為適當合理之堅強理由，自
    無採此方案合併分割系爭二筆土地之餘地。
（四）《第九方案》部分：
    此為上訴人【戊○○】、【丙○○】及視同上訴人【甲○○】在本審最新
    提出之分割方案。觀之渠等所提之《第九方案》，主張於系爭二筆土地南側臨〈
    登雲路〉之面向，預留二公尺之巷道以供通行並由上訴人【戊○○】、【丙
    ○○】、被上訴人【何聰敏】保持共有云云。惟查，核閱上訴人【戊○○】、
    【丙○○】歷審所提之分割方案，其中《第七方案》亦曾主張於系爭二筆土地
    南側臨〈登雲路〉之面向預留二公尺之巷道以供通行，然業經本院《八十三年度
    上更(二)字第七八號》於判決理由三、（一）中詳論於該處預留二公尺之巷道為何
    不可採之理由，其理由略以：「‧‧‧系爭土地南邊臨登雲路部分，其西半邊已
    分歸上訴人乙○○、己○○，且乙○○在該處已建有三層樓房一棟，則其餘東邊
    部分土地寬度僅約九公尺，若再保留二公尺之巷道，所剩土地寬僅七公尺，按商
    業區土地正面所臨路寬七公尺至十五公尺者，作為建築基地之最小寬度應達四公
    尺，最小深度應有十五公尺（參見台灣省畸零地使用規則第三條規定），而本件
    系爭土地屬商業區，有嘉義縣新港鄉公所簡便行文表（嘉新鄉建字第０五二七號
    ）附於鑑價報告書足憑，則依此方案分割結果，被上訴人所取得南邊臨路部分土
    地，顯不足以再作為另一間店面建築使用甚明。此不但於被上訴人甚屬不利，且
    對社會經濟而言亦有損害。蓋因：1.被上訴人就系爭土地應有部分為三百十分之
    一０五，而上訴人丙○○、戊○○二人合計僅三百十分之三十，戊○○之子甲○
    ○應有部分為一五五分之一０，三人合計不及被上訴人之半，惟甲○○已得北邊
    臨路部分土地，若依上開方案，則使被上訴人大部分土地均位在裏地，且南北長
    達七十餘公尺，部分寬度僅五公尺，不能做為建築使用，顯失公平。2.系爭土地
    南邊臨路之地價每坪達二十五萬元（詳見鑑定報告書），且係商業區○○○路部
    分土地，均甚狹窄，若因開闢寬達二公尺道路，而使其餘空地無法作建築使用，
    自對社會經濟有所損害。‧‧‧」（參見本院八十三年度上更(二)字第七八號判決
    第六、第七頁；本審卷第三五頁）；如將《第七方案》與《第九方案》相互參
    酌對照，可以發見：
    (1)二者所主張之巷道寬既均為二公尺，所剩土地寬均為七公尺，被上訴人取得南
      邊臨路部分土地仍不足以再作為另一間店面建築使用，基於兩造持分比例之考
      量，有違公平原則。
    (2)抑有進者，《第九方案》所開闢之二公尺巷道較之《第七方案》所闢巷道更加
      狹長且曲折，被上訴人所分得之土地更加狹長，部分寬度將少於五公尺，導致
      被上訴人更加難以利用。
    (3)況且，《第九方案》之巷道所佔用之土地面積較《第七方案》為大，對社會經
      濟之損害更甚於《第七方案》。
    (4)再者，依《第九方案》所留設之通路寬度為二公尺，亦與【建築技術規則】第
      一百六十三條規定之基地內通路寬度不符，有〈嘉義縣政府〉九十二年八月七
      日府工字第０九二００九八八三八號函可稽（參見本審卷第八三頁），即難
      使上訴人【戊○○】、【丙○○】分得部分作符合建築法規之建築之用。
    (5)何況，系爭二筆土地分割後各該部分之價值並不相同，詳如後述，而上訴人
      【戊○○】、【丙○○】經本院通知陳報適宜之鑑價機關鑑價（參見本審卷
      第一０五－一０八頁），迄未陳報，而上訴人【丙○○】又明確陳稱不需
      再鑑價（參見本審卷第一二０頁），致本院無從審認分割後各該部分之價值
      ，而無法為各共有人間合理之補償，自無從憑以採行。
（五）《第六方案之一》（此為就前開《第六方案》修正而成之方案）。按〈最高法
      院〉《九十一年度台上字第一０二七號判決》之發回意旨謂：「本件上訴人丙
      ○○、戊○○分得系爭土地如附圖第六方案Ｂ部分土地，惟該部分係裏地，其
      北邊係上訴人甲○○分得Ａ部分土地，南邊為被上訴人分得Ｃ部分及上訴人乙
      ○○、己○○分得Ｄ部分之土地，雖上訴人戊○○、甲○○係父子關係、上訴
      人丙○○與甲○○係叔侄關係，惟其分得之土地非必然合併使用。原審僅以彼
      等合併使用，對彼等並無不利為由，而為上開之分割方法，已有未洽。且面對
      南邊，原審分割出Ｅ部分之土地，以作為上訴人戊○○、丙○○通行之用，惟
      上訴人戊○○、丙○○主張，因無足夠寬度通路，不符建築法規而無法蓋屋，
      無異分配到一塊廢地（見原審更(五)卷第一宗第一一０反面），為其重要防禦方
      法。若上訴人戊○○、丙○○不能與上訴人甲○○合併使用，又無足夠寬度之
      通路，而不能建築，其分割方法是否適當亦待斟酌，原審就此未予詳查，殊欠
      允洽」等語，惟自上訴人【戊○○】、【丙○○】、視同上訴人【甲○
      ○】提出之先位聲明係《第九方案》，並請求分得該方案所示三八九地號Ｂ部
      分之裏地觀之，足認上訴人【戊○○】、【丙○○】、視同上訴人【甲
      ○○】對於「是否分得裏地？分得裏地是否對渠等不利？」乙節，已非必然堅
      持。是以，本院在比較兩造所提之分割方案孰優孰劣時，即無再審酌此爭點之
      必要，又無論採取【第六方案之一】或【第九方案】，上訴人【戊○○】、
      【丙○○】，均係取得三八九地號之Ｂ部分，與三八九地號之Ａ部分均具有
      合併利用之可能性，益徵上訴人【戊○○】、【丙○○】非必然排斥此一
      可能性，否則渠等何必主張分得《第九方案》三八九號建地之Ｂ部分？再者，
      上訴人【戊○○】、【丙○○】及視同上訴人【甲○○】主張依附圖《
      第九方案》分割的優點之一乃在於不會因持分太少而無法利用，準此，比較兩
      造各自主張之如附圖《第九方案》及《第六方案之一》，可知依附圖《第六方
      案之一》分割，上訴人【戊○○】、【丙○○】可分得三八九地號Ｂ部分
      面積為０‧０一０四六八公頃，顯然較上訴人【戊○○】、【丙○○】主
      張依如附圖《第九方案》分割，渠等可分得三八九地號Ｂ部分０‧００六三公
      頃為大，則對上訴人【戊○○】、【丙○○】而言，採行附圖《第六方案
      之一》所示分割方法，將使渠等分得而可使用較大之面積，應屬較有利為是；
      又如附圖《第六方案之一》所示分割方法，乃〈大林地政事務所〉參酌〈華聲
      企業發展鑑定顧問有限公司〉｛下稱〈華聲鑑定公司〉｝之《鑑定報告書》（
      外放）所製，而該《鑑定報告書》又係就本院前審即《八十七年度上更(五)字第
      八一號判決》判命視同上訴人【壬○○○】應補償之金額，換算該部分金額
      之土地面積所作之報告，視同上訴人【壬○○○】依該方案即因此無需對其
      他共有人為金錢補償，是較能符合視同上訴人【壬○○○】於本審一再表示
      伊不願金錢補償之意願，惟依如附圖《第九方案》所示之分割方案，若按前開
      鑑定結果，視同上訴人【壬○○○】仍需以金錢補償計一百零七萬七千九百
      十三元予其他共有人，顯與視同上訴人【壬○○○】所表明之意願有違；再
      者，儘量不拆除系爭二筆土地上之現存之地上物既為兩造請求分割之共同意願
      ，則比較如附圖《第六方案之一》和《第九方案》所示分割方法之優劣，亦應
      以何者對現存之地上物影響最小為考量之點，而觀如附圖《第九方案》上載之
      「說明」：「‧‧‧3.本方案中之巷道『Ｅ』會影響『Ｂ』上之磚木造平房
      『Ｃ』、『Ｅ』上之磚木造平房『Ｃ』上之鐵厝車庫及『Ｄ』上之木造
      平房。」，可見採行如附圖《第九方案》所示之分割方法，對兩造現存之地上
      物將會有不少影響，因此並非妥適之方案；而上訴人【戊○○】、【丙○
      ○】雖又主張如附圖《第九方案》所示Ｅ部分通道寬二公尺，乃最低之人與車
      輛能通過的限度，而被上訴人所提之一公尺方案，不僅一個人不便出入外，連
      以平日交通工具機車而言亦難遷出或遷入使用，況台灣地震或火災頻繁，所有
      共有人將如何順利逃生，更遑論就災難人員與車輛、器材等之使用與出入云云
      ，但如附圖《第六方案之一》所示分割方法，被上訴人於三九九地號Ｂ部分亦
      分得一塊裏地，被上訴人因此亦需仰賴Ｅ部分通行，而苟Ｅ部分通道寬度一公
      尺確實造成人車出入皆不方便，則被上訴人豈非亦同受其害，又遇有火災或地
      震等事故發生時，由於兩造係比鄰而居，生命財產其實是處於相同的危險狀態
      ，故斯時自會容許彼此通過所有土地以解除危難，而彼此亦有請求通行之權，
      是上訴人【戊○○】、【丙○○】、視同上訴人【甲○○】等以此否定
      如附圖《第六方案之一》所示分割方法，並無可取。
（六）綜右所述，被上訴人所提之如附圖《第六方案之一》所示分割方法，雖所留設
      之通路僅一公尺寬，然係沿視同上訴人【甲○○】樓房後面平房之通行寬度
      ，有被上訴人提出之照片足佐，且上訴人【戊○○】、【丙○○】分得之
      部分，為與視同上訴人【甲○○】樓房連接一體使用之二樓鐵厝與平房（對
      照原審卷第五三頁實測圖），如欲保持原來之使用，勢將由視同上訴人【甲
      ○○】樓房通道出入，始符合一般人之合理期待，並符誠信原則；因此，比較
      上訴人【戊○○】、【丙○○】、視同上訴人【甲○○】與被上訴人分別
      主張之前開分割方案，顯以如附圖《第六方案之一》之分割方案較為公允適當
      ，自應依該方案分配系爭二筆土地予各共有人。然依該方案分割系爭土地後，
      各共有人所分得之土地因面臨道路長度、臨路面寬、臨路深度、分配位置、地
      形、發展潛力等諸多因素，導致分得土地之面積單價略有出入，本院囑託〈華
      聲鑑定公司〉鑑定系爭土地，經該公司蒐集有關成本、收益、市場之資料，採
      取(一)自然及社會因素（里鄰環境、交通狀況、公共設施、鄰近使用現況、經濟
      分析）；(二)特性分析（地勢、地形、土地利用、出入孔道、使用現況、未來發
      展）及(三)當地房地產交易情況為鑑定價值之依據，並依國際估價原理，再參考
      (一)四三二一法則；(二)蘇慕斯法則；(三)霍夫曼法則；(四)深度價格遞減率；(五)路角
      地加成法等估價法則，就系爭土地之價格依素地地價及改良地價詳為評析，因
      而鑑定各該部分之實際價值確實有異，有該公司函送之《鑑定報告書》（外放
      ）足憑。上訴人【戊○○】、【丙○○】、視同上訴人【甲○○】等主
      張該《鑑定報告書》未說明理由、或以何種方式標準為之，顯然未臻完備、理
      由闕如云云，並無可採。按以原物為分配時，如共有人中，有不能按其應有部
      分受分配者，得以金錢補償之，【民法】第八百二十四條第三項定有明文。又
      〔關於共有物之分割，如依原物之數量按其應有部分之比例分配，價值顯不相
      當者，依其價值按其應有部分比例分配，仍不失為以原物分配於各共有人，否
      則不顧慮經濟上之價值，一概按其應有部分核算之原物數量分配者，將顯失公
      平。〕（最高法院六十三年台上字第二六八０號判例參照）。而依〈華聲鑑定
      公司〉鑑定之各共有人分得部分之實際價值後，視同上訴人【甲○○】實際
      分得部分之價值超過其應分得部分之價值（增加一、六九七、九九五元），而
      上訴人【戊○○】（減少二九、二八三元）、【丙○○】（減少二九、二
      八三元）、【乙○○】（減少一二二、八五六元）、【己○○】（減少六
      一、四二九元）及被上訴人（減少一、四五五、一四四元）實際分得部分之價
      值均低於渠等應分得部分之價值；而依該公司先前鑑定《第三方案》、《第六
      方案》及《第八方案》之價值，視同上訴人【甲○○】分得部分之價值依序
      增加（＋）一、五三０、五０六元、一、五六七、七五一元、一、六０七、八
      四七元｛參見該公司5.8.嘉文字第一０二七０號《鑑定報告書》及修正《
      鑑定報告書》｝，足見視同上訴人【甲○○】分得部分之實際價值確高於其
      應分得部分之價值；因此，視同上訴人【甲○○】雖提出《買賣契約書》主
      張其取得系爭土地之應有部分，係於七十一年向其祖父【何兆祥】以一百九十
      八餘萬元購得特定使用之位置，亦係其取得系爭土地應有部分之對價，要難以
      此推翻其分得部分之實際價值確高於其應分得部分之價值；而分割共有物之補
      償，乃求各共有人間之公平，非謂共有人重複買回土地，則其以七十一年間已
      出資購買系爭土地應有部分為由，主張豈有再支價金第二次重複買回之理，而
      有比例失衡、雙重補償之錯誤云云，顯已誤會分割共有物之價值補償之立法意
      旨，而不足採。又前開《鑑定報告書》係參酌視同上訴人【壬○○○】不願
      補償之意願而修正分割方案所作成，已將視同上訴人【壬○○○】原應補償
      之金額換算其面積並減少視同上訴人【壬○○○】實際分得之土地面積，則
      視同上訴人【壬○○○】即無補償或受補償之問題，上訴人【戊○○】、
      【丙○○】及視同上訴人【甲○○】未究明視同上訴人依附圖《第六方案
      之一》所分得之面積僅０‧０一九六二七公頃已較原《第六方案》分得之面積
      ０‧０二三五公頃為少，即謂不論是採《第六方案》或《第八方案》或其他方
      案，視同上訴人【壬○○○】皆需補償其他共有人金錢，然此次依鑑定結果
      卻「修正後增減為０」，不需補償其他共有人，卻使其他共有人彼此間之補償
      金額（如上訴人）增加許多，顯然是增加他人負擔，而完全自己卻無負擔亦可
      分得共有物精華店面，極不公平，若採為判決依據，顯然違反【民法】第八百
      二十四條之規定，及前引最高法院六十三年度第六次民庭庭推總會決議及八十
      八年度台上字第六００號判決意旨，並主張應重新計算，始符公平原則云云，
      並無可取。準此，視同上訴人【甲○○】自應補償如附表〔應補償及應受補
      償之金額〕欄所示之金額，並由分得價值較少之上訴人【戊○○】、【丙
      ○○】、【乙○○】、【己○○】及被上訴人按附表〔應補償及應受補償
      之金額〕欄所示金額受補償。
四、綜上所述，被上訴人主張系爭兩筆土地，兩造並無不分割之特約，又無不能分割
    之情事，自屬可信；又系爭兩筆土地之共有人及應有部分比例均相同，且各共有
    人皆同意合併分割，則被上訴人請求將系爭兩筆土地為合併分割，即無不合。原
    審以《第四方案》所示方法分割系爭土地，固非無據；然經斟酌兩造之應有部分
    、目前占用位置及使用現況，與前開各因素，本院認被上訴人主張附圖《第六方
    案之一》分割圖所示方法合併分割系爭二筆土地，較上訴人【戊○○】、【
    丙○○】及視同上訴人【甲○○】主張如後附《第九方案》或《第八方案》分
    割圖所示方法為公允合理。何況，系爭土地合併分割後各該部分之價值並非相同
    ，已如前述，惟原審並未考量各共有人分得部分之實際價值，致未命分得價值較
    多之共有人應補償分得價值較少之共有人，容有未洽。上訴人【戊○○】、
    【丙○○】上訴意旨指摘原審採用之分割方案不當，而聲明廢棄，為有理由；然
    【戊○○】、【丙○○】及視同上訴人【甲○○】主張之如附圖《第九方
    案》或《第八方案》之分割方法，既不較被上訴人主張之如附圖《第六方案之一
    》公允合理，爰將原判決所採之分割方案廢棄，改採如附圖《第六方案之一》所
    示方法合併分割系爭土地如主文第二項所示，並命視同上訴人【甲○○】應補
    償如附表〔應補償及應受補償之金額〕欄所示之金額，並由上訴人【戊○○】
    、【丙○○】、視同上訴人【乙○○】、【己○○】及被上訴人各按附表
    〔應補償及應受補償之金額〕欄所示金額受補償。
五、據上論結，本件上訴為有理由，依民事訴訟法第四百六十三條、第三百八十五條
    第一項前段、第四百五十條、第七十八條、第八十條之一、第八十五條第一項但
    書，判決如主文。
中      華      民      國    九十二    年    十  二    月    二十三    日
                          臺灣高等法院臺南分院民事第一庭
~B1審判長法官  王  惠  一
~B2      法官  李  素  靖
~B3      法官  蘇  清  恭
右為正本係照原本作成。
如對本判決上訴，須於判決送達後二十日內向本院提出上訴狀（須按他造人數提出繕
本）；未表明上訴理由者，應於上訴後二十日內向本院提出理由書（須按他造人數提
出繕本）。
中      華      民      國    九十二    年    十  二    月    二十三    日
~B法院書記官  洪  雅  美
【附記】：
民事訴訟法第四百六十六條之一：
I對於第二審判決上訴，上訴人應委任律師為訴訟代理人。但上訴人或其法定代理人
  具有律師資格者，不在此限。
II上訴人之配偶、三親等內之血親、二親等內之姻親，或上訴人為法人、中央或地方
  機關時，其所屬專任人員具有律師資格並經法院認為適當者，亦得為第三審訴訟代
  理人。
~F0
~T40
┌───────────────────────────────────────────────────────┐
│ 附表：                                                                             九十一年度上更(六)字第三四號│
├─┬─────┬────┬────────────────────┬────┬──────────┬─────┤
│編│          │共有人  │應有部分〔土地坐落：嘉義縣新港鄉○○段〕│應負擔訴│應補償及應受補償    │備      註│
│  │稱      謂│        ├──────────┬─────────┤訟費用之│之金額（新台幣）    │          │
│  │          ├────┤(1) 三 八 九 地 號   │(2) 三 九 九 地 號 │比    例│                    │          │
│號│          │姓  名  │  (0.0907公頃)      │(0.0269公頃)      │        │                    │          │
├─┼─────┼────┼──────────┼─────────┼────┼──────────┼─────┤
│１│上  訴  人│戊○○  │      三一０分之一五│    三一０分之一五│同    上│應受補償：          │          │
│  │          │        │                    │                  │        │      二九、二八三元│          │
├─┼─────┼────┼──────────┼─────────┼────┼──────────┼─────┤
│２│上  訴  人│丙○○  │      三一０分之一五│    三一０分之一五│同    上│應受補償：          │          │
│  │          │        │                    │                  │        │      二九、二八三元│          │
├─┼─────┼────┼──────────┼─────────┼────┼──────────┼─────┤
│３│視同上訴人│甲○○  │      一五五分之一０│    一五五分之一０│同    上│【應補償】：        │          │
│  │          │        │                    │                  │        │一、六九七、九九五元│          │
├─┼─────┼────┼──────────┼─────────┼────┼──────────┼─────┤
│４│視同上訴人│壬○○○│          一０分之二│        一０分之二│同    上│【應補償】或受補償：│          │
│  │          │        │                    │                  │        │                ０元│          │
├─┼─────┼────┼──────────┼─────────┼────┼──────────┼─────┤
│５│視同上訴人│乙○○  │          一０分之二│        一０分之二│同    上│應受補償：          │          │
│  │          │        │                    │                  │        │    一二二、八五六元│          │
├─┼─────┼────┼──────────┼─────────┼────┼──────────┼─────┤
│６│視同上訴人│己○○  │          一０分之一│        一０分之一│同    上│應受補償：          │          │
│  │          │        │                    │                  │        │      六一、四二九元│          │
├─┼─────┼────┼──────────┼─────────┼────┼──────────┼─────┤
│７│被  上訴人│丁○○  │    三一０分之一０五│  三一０分之一０五│同    上│應受補償：          │          │
│  │          │        │                    │                  │        │一、四五五、一四四元│          │
└─┴─────┴────┴──────────┴─────────┴────┴──────────┴─────┘


司法院資訊處製作；財團法人民間司法改革基金會備份。
